臺灣屏東地方法院刑事判決　　　　　　　 92年度選訴字第4號
公　訴　人　臺灣屏東地方法院檢察署檢察官
被　　　告　丁○○
上　1　 人
選任辯護人　洪士宏律師
被　　　告　甲○○
上　1　 人
選任辯護人　蔡陸弟律師
被　　　告　庚○○
被　　　告　戊○○
被 　　 告　丙○○
上列被告等因賄選等案件, 經檢察官提起公訴（90年選偵字第41
、44、57、58、65、74、78、80號;91 年選偵字第11、17、48、
49、51、81、99、230 號）, 本院判決如下：
    主  文
丁○○共同連續對於有投票權之人交付賄賂, 而約其投票權為一
定之行使, 處有期徒刑壹年陸月。褫奪公權參年。預備交付之賄
賂新臺幣壹仟伍佰元沒收。
甲○○共同連續對於有投票權之人交付賄賂, 而約其投票權為一
定之行使, 處有期徒刑陸月, 如易科罰金, 以參佰元折算壹日。
褫奪公權貳年。預備交付之賄賂新臺幣壹仟伍佰元沒收。
戊○○共同預備對於有投票權之人交付賄賂, 而約其投票權為一
定之行使, 處有期徒刑貳月, 如易科罰金, 以參佰元折算壹日。
褫奪公權貳年。
庚○○共同預備對於有投票權之人交付賄賂, 而約其投票權為一
定之行使,處有期徒刑貳月。褫奪公權貳年。
丙○○無罪。
    事  實
一、丁○○為第5 屆立法委員候選人蔡豪屏東縣新園鄉後援會執
    行長, 甲○○、庚○○2 人則為蔡豪競選總部所聘請之顧問
    , 該3 人均在屏東縣新園鄉為候選人蔡豪從事第5 屆立法委
    員選舉之輔選工作。戊○○為庚○○之友, 癸○○（已於94
    年6 月17日為本院判處應執行有期徒刑1 年6 月, 緩刑2 年
    , 褫奪公權3 年確定）則為甲○○之公司同事。彼等為使蔡
    豪當選, 竟分別於下列時、地, 或由丁○○、甲○○及癸○○3 人共同對於有投票權人交付賄賂, 約定投票予蔡豪; 或
    由丁○○、庚○○及戊○○3 人共同預備對於有投票權人交
    付賄賂, 約定投票予蔡豪:
    (一)丁○○、甲○○及前開後援會內姓名不詳之成年男子, 先
      於不詳時地, 基於賄選之犯意聯絡, 共同計劃以每票新臺
      幣（下同）500 元之代價, 賄賂有投票權人投票予蔡豪。
      甲○○遂依計劃, 於90年11月中旬某日, 在其工作地點即
      合輝木業有限公司內, 要求同事癸○○製作賄選名冊, 言
      明投票予蔡豪者, 每票可得500 元, 癸○○聞言後應允造
      冊, 並同意於賄款撥付後由其負責行賄。事隔1 、2 日,
      癸○○即前往屏東縣新園鄉○○村○○路親友家, 抄錄大
      舅張慶模、二舅張生來、三舅張慶枝、四舅張慶祥等人全
      家及癸○○自家（含蕭本榮本人）共計22名有投票權人之
      年籍資料, 製成名單, 於當日傍晚在蔡豪新園鄉後援會旁
      交予甲○○, 再由方某轉交丁○○。惟癸○○遞交名單後
      多日, 仍未見賄款撥付, 乃詢問甲○○, 甲○○再轉告丁○○。翌日傍晚6 、7 時許, 癸○○果然接獲電話通知,
      要求其前往新園鄉後援會領款, 癸○○依約於當日下午7
      時30分許前往, 由一不詳姓名之成年男子以牛皮紙袋包裹
      現金11,000元交予癸○○。同晚, 癸○○即將賄款發出,
      交予大舅張慶模（另由檢察官為緩起訴處分）1,500 元、
      二舅母李束（已另由檢察官為緩起訴處分）2,000 元、三
      舅母張黃銀粉（另由檢察官為緩起訴處分）3,500 元,四
      舅母謝美香（另由檢察官為緩起訴處分）2,000 元, 並約
      定投票予蔡豪, 癸○○自己則保留應交予家人之賄款共
      2,000 元（其中500 元為癸○○受賄之對價）, 惟其尚未
      轉交家人前, 即於90年11月27日被警查獲, 並進而循線查
      獲張慶模、李束、謝美香、張黃銀粉等人。癸○○於偵查
      程序中繳出賄款2,000 元、張慶模則繳出1,500 元賄款、
      李束繳出2,000 元、謝美香繳出2,000 元及張黃銀粉繳出
      3,500 元賄款, 合計11,000元以供扣案。
    (二)丁○○、庚○○、戊○○3 人, 於90年10月底至11月初間
      某日, 在屏東縣新園鄉○○村○○路21號丁○○家中, 基
      於預備賄選之犯意聯絡, 由戊○○當場抄寫其家中7 名有
      投票權人姓名及地址之名單交予丁○○, 約定將來由丁○○依名單所列人數發放賄款（數額不詳）予戊○○, 再由
      戊○○行賄該名單上所列之有投票權人, 而約定投票予蔡
      豪。庚○○則擔任彼2 人之中間聯絡人。戊○○另與庚○○約定日後在電話中談及此事時, 要以「7 斤」之暗語代
      表「7 票」。90年11月16日, 庚○○以電話向戊○○再次
      確認賄選名單上所列7 人之投票意向, 表示確認後即可交
      付賄款, 惟彼等尚未及交付賄款予有投票權人前, 即被警
      方監聽電話通聯而查獲。
二、案經台灣屏東地方檢察署檢察官指揮屏東縣警察局、法務部
    屏東縣調查站、調查局南部機動工作組調查後自動檢舉簽分
    偵查起訴。
    理  由
壹、被告丁○○、甲○○、庚○○、戊○○等4人有罪部分:
一、被告丁○○、甲○○2人共同賄選部分（即事實欄一、(一)）:
　　訊據被告丁○○、甲○○2 人均矢口否認上開賄選犯行, 被
    告丁○○辯稱: 我們後援會沒有發錢賄選, 與癸○○也未曾
    有金錢往來, 我沒有收過癸○○家的投票人名冊, 甲○○也
    沒有名冊給我云云（本院卷(一)第137 頁）。被告甲○○則辯
    稱: 我有請癸○○幫忙拉票, 但沒有叫他造冊, 也沒有交任
    何名冊給丁○○, 更沒有拿錢給癸○○云云（本院卷(一)147
    頁）。經查:
    (一)證人癸○○證詞之證據能力:
　    證人癸○○曾於檢察官偵查中證稱: 「我有買票, 是在二
      個星期前甲○○在我們的工廠即合輝木業有限公司中午休
      息大家一起吃飯時, 他拜託我去拉票, 且叫我製作名冊給
      他, 他說據說一票500 元, 我說我儘量拉票, 我拉的都是
      親戚, 在隔了1 、2 天後我就去親戚家抄他們的戶口名簿
      , 有4 戶親戚再加上我家總共5 戶, 4 戶親戚是我大舅張
      慶模, 他家有3 票; 我二舅張生來, 他家有4 票; 我三舅
      張慶枝, 他家有7 票; 另我四舅張慶祥, 他家有4 票, 而
      我家有4 票, 所以總共22票, 我寫好名單後當天傍晚我叫
      他到蔡豪新園後援會後, 我就將名單交給他, 我是把他叫
      到路邊再將名單交給他, 我用紙寫了一張多, 在距今10天
      至1 星期有1 位男子打電話到我家, 因我將給甲○○的買
      票名單上有各戶的電話, 該不詳姓名的男子打電話來說他
      那裡是新園鄉後援會, 叫我過去一趟, 結果我過去後發現
      沒人所以我又返回家中, 在上個星期的某一天下班前甲○○問我說是否有拿到錢, 我向他說沒有, 他就說要幫我聯
      絡, 隔天我下班回家時近晚上7 點半, 另外有一名自稱新
      園鄉後援會的義工叫我過去, 我就過去, 有一位穿著蔡豪
      競選衣服的人過來招呼我, 他確認我身分後就交給我一個
      牛皮紙袋, 袋內有22票金額的錢, 總金額是11,000元, 他
      向我說錢要發下去且要投給蔡豪, 我在拿到錢當天晚上就
      發下去了, 大約在上個星期三或四, 我將錢交給大舅張慶
      模, 二舅那裡我則將錢交給我二嬸, 三舅那裡我交給三嬸
      , 四舅那裡交給四嬸, 而我家部分則由我將錢收起來, 我
      都叫他們投給登記第11號的立委候選人蔡豪, 而名單我在
      當晚就在家中的爐灶燒掉了。」等語綦明（90年選偵字第
      44號卷第74頁參照）。因證人癸○○係於92年9 月1 日刑
      事訴訟法修正施行前在檢察官偵查中以共同被告身分接受
      訊問, 無庸具結, 且其受訊問時, 亦委任辯護人黃政雄律
      師在場陪同, 可資保障其法律上之權利, 依刑事訴訟法施
      行法之3 之規定, 得為證據。被告甲○○之辯護人雖於本
      院審理中主張: 證人癸○○自90年11月27日晚間22時為屏
      東縣調查站人員拘提時起, 迄同年11月29日凌晨2 時許獲
      釋為止, 時間長達28小時, 已逾越憲法第8 條所規定之人
      身自由拘束時限, 因此, 檢調人員其間之多次訊問, 均屬
      疲勞訊問, 證人癸○○於調查站及偵查中所為陳述並無證
      據能力（本院卷(四)蔡陸弟律師刑事辯護意旨狀第4 頁參照
      ）。惟查: 證人癸○○所為首開證詞, 係其於90年11月28
      日下午15時檢察官偵查時所為, 自此回溯拘提時尚未逾24
      小時, 故不能因證人最後獲釋時已逾24小時, 即謂實施刑
      事訴訟程序之公務員違反法定程序, 而使該證人之全部陳
      述喪失證據能力。再者, 證人於前開人身自由受拘束期間
      , 共歷經4 次訊問, 並非1 次持續不斷之漫長訊問, 且每
      次受訊內容均有不同, 檢調人員追查賄款之意圖至為明確
      , 尚難謂係出於惡意而以疲勞訊問之方式逼迫取供。且證
      人於90年11月28日下午15時至17時由調查站人員訊問時,
      仍自稱: 「我原本就有胃疾, 現在因緊張, 目前有嘔吐的
      感覺, 精神狀況良好。」（90年選偵字第44號卷第63頁）
      , 並有辯護律師陪同, 故而尚難認為證人係在精神困頓及
      喪失自由意志之情況下就訊, 本院因認此部分並未達疲勞
      訊問之程度, 證人首開證詞之取得與法律規定無違, 仍具
      證據能力。
    (二)證人甲○○證詞之證據能力:
      證人暨被告甲○○曾於法務部調查局屏東縣調查站（以下
      簡稱調查站）調查時陳稱: 「丁○○確實有叫我抄錄支持
      蔡豪之選民名單, 他並允諾投票前那些事前同意支持蔡豪
      之選民每票將會有500 元之代價, 我大約抄錄30位同意期
      約賄選之選民名單給丁○○, 至於買票賄款是否已經發放
      , 要問丁○○才知道。」等語明確（90年選偵字第44號卷
      第3 頁）。因證人暨被告甲○○於受訊期間曾以委請律師
      為由, 中斷訊問5 小時, 嗣後律師不及趕赴現場, 證人表
      示已請託家人繼續聯絡律師後, 方繼續接受訊問, 足徵其
      已知曉並主張其法律上之權利, 其意志自由顯然未受不法
      壓制。及於檢察官偵查時, 證人甲○○雖改稱: 「（檢察
      官問: 何時抄多少票數的名冊給丁○○？）我口頭上有告
      訴他有大約30票可以幫忙。（檢察官問: 丁○○叫你提供
      選民名單, 買票是一票多少元？）聽說外面買票是一票
      500 元。」等語（90年選偵字第44號卷第82頁背面、83頁
      ）, 與前開證詞略有不同, 惟仍有指陳被告丁○○邀其共
      同賄選之意, 僅說法較為隱晦而已。本院因認其在調查站
      受訊時所為首開陳述特別可信, 且為證明犯罪事實存在所
      必要, 依刑事訴訟法第159 條之2 之規定, 得為證據。
    (三)得心證之理由:
      此部分事實已據證人癸○○於本院審理中結證屬實（本院
      卷(四)94年11月17日審理筆錄參照）, 並據證人癸○○、甲○○2 人於檢察官偵查時及調查站調查中證述明確（其證
      詞內容及證據能力已如前揭所述）。而證人癸○○之上開
      證詞又核與證人張慶模、謝美香、張黃銀粉、李束等人於
      調查站調查中所為證詞相符。因證人癸○○、甲○○與被
      告丁○○3 人間均無宿怨, 證人癸○○及甲○○又非本件
      舉發人, 要無挾怨報復或圖得檢舉獎金而虛捏事實以誣指
      其中一方之理, 且互核情節並無重大矛盾或其他瑕疵存在
      , 所言應可採信。又被告甲○○與被告丁○○間, 曾於90
      年11月17日15時20分至同年11月18日15時20時間, 以（08
      ）0000000 號電話及0000000000號電話通聯, 就被告癸○○尚未收「信」一事互相交換意見（卷附通訊監察譯文參
      照,90 年選偵字第44號卷第11頁）, 而其中所謂「信」一
      詞, 據證人癸○○指稱即係買票賄款之暗語（90年選偵字
      第44號卷第62頁背面參照）, 且若將上開通聯譯文內容中
      之「信」以「賄款」代之, 亦適與證人癸○○所為前揭證
      詞若合符節。至於被告甲○○於調查站調查中陳稱前揭通
      聯譯文中所稱「信」係指「蔡豪之競選帽子, 因怕被認為
      是賄選, 所以以『信』作為暗語。」云云（90年選偵字第
      44 號 卷第4 頁）則顯非實情。蓋競選所用之帽子, 通常
      書有候選人之姓名及識別符號, 以資宣傳, 且其結構簡易
      , 價值微薄, 選後即鮮見有人戴掛, 因此尚難認係可供賄
      選之物, 當事人大可於電話中直言不諱, 何需以暗語代之
      ？被告甲○○此番說詞, 顯與常理不符, 欲蓋彌彰之情,
      昭然若揭。綜上所論, 本院因認被告丁○○及甲○○2 人
      所辯, 均為事後卸責之詞, 不可採信, 本部分事證已臻明
      確, 被告2 人犯行堪以認定。
二、被告丁○○、庚○○、戊○○共同預備賄選部分（即事實欄
    一、(二)）：
　　訊據被告丁○○、庚○○、戊○○3 人均矢口否認前揭預備
    賄選犯行。被告丁○○辯稱: 我們後援會沒有發錢, 我沒有
    接到戊○○抄給我的名冊, 但是我聽說他有把名冊放在我們
    家的桌上云云（本院卷(一)第138 頁）。被告庚○○辯稱: 我
    沒有去買票, 我常常跟戊○○買青草來治病, 我在電話中跟
    戊○○所說的「斤」是指我問他有幾斤青草, 並沒有跟他說
    到錢的事情云云（本院卷(一)第151 頁）。被告戊○○則辯稱
    : 我是有交名單給丁○○告訴他我們家有幾個人有投票權,
    但我們沒有支持蔡豪, 也沒有跟他要錢。庚○○在選舉期間
    有打電話給我, 問我家有幾張票, 但沒有說到賄選的事, 另
    有說到青草的事情, 他有說要跟我買幾斤的青草云云（本院
    卷(一)第155 頁）。經查：
    (一)此部事實業據被告庚○○及戊○○2 人於檢察官偵查時自
      白不諱（90年選偵字第44號卷第78至80頁參照。又該2 名
      被告於調查站調查中雖亦曾自白, 惟該次自白係夜間受詢
      時為之, 然該次詢問並不符合刑事訴訟法第100 條之3 但
      書之各款規定, 依刑事訴訟法第158 條之2 第1 項規定,
      不得為證據）。因被告庚○○、戊○○與被告丁○○3 人
      間彼此並無宿怨, 被告庚○○及戊○○又非本件舉發人,
      要無挾怨報復或圖得檢舉獎金而虛捏事實、相互誣攀之理
      。且被告庚○○、戊○○係在檢察官偵查時為自白, 無任
      何違反被告自由意志之情事, 而自白內容互核相符, 復有
      電話通訊監察譯文1 分在卷供憑（同前揭卷第37頁）, 所
      言應可採信。被告庚○○及戊○○雖在本院審理中一致翻
      稱, 前開通訊監譯文中所稱「7 斤」乃指青草藥云云, 然
      此項辯詞與譯文內容顯然無法聯貫, 因草藥買賣事宜, 不
      可能以「7 斤都會回來蓋？」一語相詢。被告庚○○及戊○○於本院審理中之辯詞, 顯不可通, 應為事後卸責之詞
      , 不可採信。
    (二)綜上所論, 本部分事證亦屬明確, 被告庚○○、戊○○及
      丁○○之犯行堪以認定。
三、核被告丁○○、甲○○2 人於事實欄一、(一)所載時地所為,
    係犯公職人員選舉罷免法第90條之1 第1 項之交付賄賂罪。
    被告丁○○、庚○○、戊○○3 人於事實欄一、(二)所載時地
    所為, 則係犯公職人員選舉罷免法第90條之1 第2 項之預備
    賄選罪。被告丁○○先預備賄選, 復多次向他人交付賄賂,
    其時間緊接, 所犯2 罪名原屬一犯罪行為之不同階段, 僅法
    律規定行為之各該階段獨立成罪, 故應認各該犯罪之構成要
    件相同, 屬同一罪名, 且因法定刑度較輕之預備行為可包含
    於法定刑度較重之既遂罪, 故依刑法第56條規定, 以情節較
    重之交付賄選論以一罪, 並依法加重其刑（最高法院88年台
    上字第60號、第1157號判決參照）。又被告庚○○、戊○○
    2 人尚未行賄他人, 對於被告丁○○與其他被告間之交付賄
    賂犯行又無犯意聯絡及行為分擔, 公訴意旨竟認被告庚○○
    、戊○○2 人涉犯公職人員選舉罷免法第90條之1 第1 項罪
    嫌, 洵有未洽, 惟其基本事實同一, 本院仍應審理, 並變更
    起訴法條。被告丁○○、甲○○、癸○○及不詳姓名之成年
    男子等人就事實欄一、(一)部分之犯行有犯意聯絡及行為分擔
    , 均為共同正犯。被告丁○○、庚○○、戊○○3 人就事實
    欄一、(二)部分之犯行有犯意聯絡及行為分擔, 亦為共同正犯
    。被告甲○○先後多次交付賄賂行為, 時間緊接, 所犯罪名
    相同, 顯係基於概括犯意反覆為之, 為連續犯, 應依刑法第
    56條規定論以一罪, 並加重其刑。被告甲○○、庚○○、戊○○3 人均曾於偵查中自白一部或全部犯行。因所謂自白,
    乃被告對自己犯罪事實之全部或一部之供述, 故被告甲○○
    雖僅自白其犯行中之一部, 被告庚○○及戊○○自白全部犯
    行, 惟均得依公職人員選舉罷免法第90條之1 第5 項定減輕
    其刑（最高法院93年度台上字第2870號判決參照）。被告甲○○則因同時有刑之加重及減輕事由, 應依法先加後減。爰
    審酌被告等人之智識程度; 被告丁○○曾有妨害風化前科、
    被告戊○○有賭博之前科、其他2 名被告則無犯罪前科（卷
    附臺灣高等法院被告前案紀錄表參照）；被告丁○○為本件
    賄選案件之主要策畫人並提供賄選資金, 被告等人之犯罪動
    機、目的、手段, 彼等不思以候選人之品格、才能、學識及
    政見吸引選民, 反圖以金錢誘惑他人投票予特定候選人, 其
    行為足以敗壞選風, 助長貪婪人性, 彼等所賄選或所擬賄選
    之人數、金額, 被告丁○○不僅自始否認犯行, 且於本院開
    庭審理中, 態度倨傲, 毫無悔意, 其餘被告雖於本院審理中
    否認犯行, 然之前均曾坦承全部或一部犯行等一切情狀, 分
    別量處如主文所示之刑, 並就被告甲○○、庚○○及戊○○
    所處之刑, 諭知易科罰金之折算標準, 以資懲儆。又被告4
    人所犯者均係公職人員選舉罷免法第5 章之罪, 且均受有期
    徒刑以上刑之宣告, 爰依該法第98條第3 項及刑法第37條第
    2 項規定, 分別就被告丁○○宣告褫奪公權3 年; 就被告甲○○、戊○○、庚○○等3 人宣告褫奪公權2 年。又共同被
    告癸○○繳出扣案之2,000 元, 其中500 元, 張慶模繳出扣
    案之1,500 元, 李束繳出之2,000 元, 謝美香繳出之2,000
    元、張黃銀粉繳出之3,500 元, 均為彼等收受之賄款。其中
    共同被告癸○○所收受之500 元已於其受判決部分, 依刑法
    第143 條第2 項之規定宣告沒收。而張慶模繳出之1,500 元
    、李束繳出之2,000 元、謝美香繳出之2,000 元, 及張黃銀
    粉繳出之3,500 元, 原亦應依刑法第143 條第2 項規定宣告
    沒收, 然該等受賄者業由檢察官為緩起訴或不起訴處分,故
    該扣得款項不併於本案宣告沒收（最高法院87年台上字第
    1122號判決參照）。至其餘扣案款項1,500 元, 為被告丁○○、甲○○及癸○○等人預備交付他人之賄賂, 應依公職人
    員選舉罷免法第90條之1 第3 項規定宣告沒收。
四、被告丁○○、庚○○、甲○○不另為無罪之諭知部分:
    (一)公訴意旨另以: 庚○○於90年11月9 日以0000000 號電
      話與丁○○聯絡, 表示已持得「泉仔」之妻證件, 俟日後
      交至丁○○處, 以製作賄選名冊, 丁○○表示會再與該婦
      「接觸」, 亦即轉達會發放賄選之意思。90年11月11日
      乙○○以0000000 號電話打至丁○○0000000000號電話,
      針對癸○○尚未收到賄選名冊表格之事交談。丁○○之
      妻己○○○，於90年11月12日晚上前往選民住處蒐集年籍
      資料, 以製作名冊買票, 當晚與丁○○電話聯繫, 表示當
      晚上或找不到選民, 有的不敢轉達, 丁○○質之何人不敢
      , 己○○○表示回家再告知, 丁○○旋於同日18時56 分
      48秒至58分17秒, 與李榮全對談, 詢其岳父處投票權人數
      為何, 當晚擬前往製作名冊, 己○○○續電話聯絡小椿腳
      「源仔」, 要其於明日上午之前, 將賄選名冊擬妥, 丁○○於當晚發放賄選名冊製式表格後，再至椿腳何瑞正住處
      , 交付賄選名冊表格, 供其記載選民, 事後於同月某日交
　  　付賄款38,000元，供其向選民買票，己○○○則亦於90年
      11月12日晚上, 在小椿腳「開山仔」住處, 交妥賄選名冊
      表格。丁○○復於90年11月13日晚上，在前開住處交付賄
      選名冊表格予小椿腳「武讓仔」、「成儒」。丁○○又於
      90年11月14日17時23分8 秒至52秒, 接獲許德輝之妻打來
      電話, 約定於當晚前往許德輝所有之豬舍拿製作好之賄選
 　 　選民名冊, 並於90年11月24日前之某日，交付許德輝賄款
      , 供其對選民楊秋花賄選。何瑞正於90年11月13日持丁○○交付之表格，交潘永智提供名單, 潘永智呈報76人,
      交由何瑞正轉交丁○○。何瑞正自丁○○取得賄款38,000
      元, 於90年11月中旬，在屏東縣新園鄉共和村進興宮廟前
      , 轉交予潘永智, 潘永智旋於同日晚間, 以每票500 元對
      價, 向鄰居、親友辛○○等人賄選。乙○○於90年11月
      月15日13時15分至22時50分40秒，以0000000000 號 電話
      多次聯絡丁○○, 要求其交付已製作好之賄選名冊, 當晚
      丁○○將該等名冊交至屏東市○○路357 號蔡豪立委競選
      總部。甲○○另於90年11月17日15時20分至11月18日15
      時20分內某時, 以電話0000000 號並以「信」為代號, 向
      丙○○確認是否已收到賄選款項, 丙○○答以收到, 甲○○再表達請其發放予選民之旨。甲○○又於90年11月18
      日與丁○○聯絡, 稱「阿佳」掛號還未接到, 催促注意賄
      款交付, 同月22日甲○○與癸○○聯繫, 以「瓜仔」為代
 　   號, 請其前來領取賄選款項，包括癸○○鄰居「忠仔」應
      得賄款。90年11月17日20時至11月18日10時25分內某時
      , 庚○○交待不詳姓名之人, 拿賄選金額4000元予其母親
      , 並要其轉達於禮拜六（亦即90年12月10日）前往投票。
      己○○○於90年11月12日晚上至同月18日前某日之下午
      , 至選民壬○○屏東縣新園鄉○○村○○路318 之1 號住
      處, 交付其夫家、娘家兩戶共10票賄選款項5,000 元, 鄭
      婦以受賄之犯意, 予以收受, 事後認為不妥, 意欲退還,
      為己○○○堅拒而作罷等情, 認為被告丁○○、庚○○、
      甲○○3 人此部分亦涉犯公職人員選舉罷免法第90條之1
      第1 項之罪。
    (二)惟查:
    　1.訊據被告丁○○堅決否認有前揭所指之行賄事實, 且
        公訴人指稱轉送賄款之何瑞正（已於93年4 月23日死亡
        , 卷附法務部戶役政連結作業系統查詢個人基本資料參
        照, 附於本院卷(二)第154 頁）於檢察官偵查中亦表示其
        交予潘永智之賄款為其自己所有（90年選偵字65號卷第
        82頁）, 並未陳稱係被告丁○○所交付; 潘永智（已於
        92年6 月15日死亡, 卷附法務部戶役政連結作業系統查
        詢個人基本資料參照, 本院卷(二)第153 頁）於檢察官偵
        查時亦表示不知何瑞正之賄款從何而來。此外, 公訴人
        並未提出其他證據證明此部犯罪事實。
      2.前揭所指之犯罪事實, 業據本院於94年11月14日判決
        被告己○○○及壬○○2 人有罪。惟公訴人並未提出任
        何證據證明被告丁○○與被告己○○○及壬○○就該部
        犯罪事實有犯意聯絡及行為分擔, 被告丁○○亦否認有
        此部犯行。
      3.前揭部分, 公訴人則均僅提出電話通聯
        譯文為憑（90年選偵字第44號卷第163 、165 頁、166
        頁、167 頁、168 頁、169 頁、173 頁、175 頁、176
        頁、177 頁、179 頁、180 頁）, 惟觀其內容, 語多不
        詳, 相關通話人亦未供陳前開通聯內容係商談賄選之事
        , 既無從認定交付賄款或名冊, 亦無從認定係何人向何
        人交付賄賂, 更遑論約定投票權為一定之行使, 公訴人
        復未詳查其他證據, 即憑其對特定候選人之印象, 揣測
        電話通聯之意含而據以起訴, 其證據自不足以認定被告
        丁○○、甲○○或庚○○有此部行賄事實。
      4.綜上所論, 公訴人所舉之證據, 不足以認定被告丁○○
        、甲○○、庚○○等3 人有前揭至所稱之犯行及涉
        犯公職人員選舉罷免法第90條之1 第1 項之罪。此外,
        本院又查無其他證據證明被告3 人有公訴人所指此部犯
        行, 惟公訴意旨認此部分與前揭論罪科刑部分有連續犯
        之裁判上一罪關係, 爰不另為無罪之諭知。
貳、被告丙○○無罪部分：
一、公訴意旨略以：甲○○於90年11月17日15時20分至11月18日
    15時20分內某時, 以電話0000000 號及以「信」為代號,向
    丙○○確認是否已收到賄選款項, 丙○○答以收到, 甲○○
    再表達請其發放予選民之旨。因認被告丙○○涉有刑法143
    條第1 項之投票受賄罪嫌。
二、本件公訴人認被告涉有上揭犯嫌, 乃以被告丙○○與被告甲○○之通訊監察譯文（90年選偵字第44號卷第29頁）及被告
    丙○○與被告甲○○人之答辯不符為主要論據。訊據被告丙○○堅決否認有何受賄犯行, 辯稱：有一天我回到家, 看到
    騎樓下有一封信, 我也不知道誰寄給我的, 我收到這封信以
    後就接到甲○○打電話來, 問我有沒有接到信, 我不認識字
    , 也沒有打開來, 我就把它丟到垃圾桶去等語（本院卷(一)第
    157 頁）。
三、按犯罪事實應依證據認定之, 無證據不得認定犯罪事實。又
    不能證明被告犯罪者, 應諭知無罪之判決, 刑事訴訟法154
    條、第301 條第1 項分別定有明文。次按認定犯罪事實所憑
    之證據, 雖不以直接證據為限, 間接證據亦包括在內，然而
    無論直接或間接證據, 其為訴訟上之證明, 須於通常一般之
    人不致有所懷疑, 而得確信其為真實之程度者, 始得據為有
    罪之認定, 倘其證明尚未達到此一程度, 而有合理之懷疑存
    在時, 即無從為有罪之認定, 最高法院76年台上字第4986號
    判例可資參照。
四、經查：
    本部起訴事實除據被告丙○○堅決否認外, 被告甲○○亦否
    認曾交付賄賂予被告丙○○。公訴人雖提出電話通聯譯文1
    份作為不利被告丙○○之證據, 惟公訴人並未提出其他證據
    證明前開通訊監察譯文中所稱之「信」即係被告丙○○與甲○○約定用以代稱「賄選款項」之暗號。且公訴意旨亦未載
    明被告丙○○究係於何時、何地, 以何等方式收受多少數額
    之賄款, 或被告丙○○曾向被告甲○○應許投票予某一特定
    候選人？更未提出相關證據證明此部事實, 是不得徒以被告
    丙○○與被告甲○○所辯不符, 即臆測被告丙○○有收受賄
    賂之犯罪事實。此外, 本院又查無其他積極證據, 足認被告
    確有公訴人所指之受賄犯行, 不能證明被告丙○○犯罪, 揆
    諸前開法律規定及判例意旨, 依法應諭知無罪之判決。
據上論斷, 應依刑事訴訟法第299 條第1 項前段、第300 條、第
301 條第1 項, 公職人員選舉罷免法第90條之1 第1 、2 、3 、
5 項、第98條第3 項, 刑法第11條、第28條、第56條、第41條第
1 項前段、第37條第2 項, 罰金罰鍰提高標準條例第2 條, 判決
如主文。
中　　華　　民　　國　　94　　年　　11　　月　　30　　日
                  刑事第四庭    審判長法  官  莊鎮遠
                                      法  官  曾吉雄
                                      法  官  王以齊
附錄本判決論罪科刑法條：
公職人員選舉罷免法第90條之1
對於有投票權之人，行求期約或交付賄賂或其他不正利益，而約
其不行使投票權或為一定之行使者，處5 年以下有期徒刑，得併
科新台幣40萬元以上4 百萬元以下罰金。
預備犯前項之罪者，處 1 年以下有期徒刑。
預備或用以行求期約或交付之賄賂，不問屬於犯人與否，沒收之
。
犯第 1 項或第 2 項之罪，於犯罪後六個月內自首者，減輕或免
除其刑；因而查獲候選人為共犯者免除其刑。
犯第 1 項或第 2 項之罪，在偵查中自白者，減輕其刑；因而查
獲候選人為共犯者，減輕或免除其刑。
以上正本證明與原本無異。
如不服本判決應於收受本判決送達後十日內向本院提出上訴書狀
,其 未敘述上訴理由者, 並得於提起上訴後十日內向本院補提理
由書狀（均須按他造當事人之人數附繕本）「切勿逕送上級法院
」
                                      書記官  盧姝伶
中　　華　　民　　國　　94　　年　　11　　月　　29　　日
